臺灣嘉義地方法院民事判決
111年度嘉簡字第369號
原      告  遠東國際商業銀行股份有限公司


法定代理人  侯金英  
訴訟代理人  周子幼  
            方名亮  
            林芷伃  
被      告  黃振煌  
            黃浚廷  
            黃建誠  
            沈黃惠鈴
            黃思璇  
            黃郁婷  
上列當事人間請求撤銷遺產分割登記事件，在民國111年9月27日
言詞辯論終結，本院判決如下：
    主      文
原告之訴駁回。
訴訟費用由原告負擔。 
    事實及理由
壹、程序事項
一、按訴狀送達後，原告不得將原訴變更或追加他訴，但請求之
    基礎事實同一者；該訴訟標的對於數人必須合一確定時，追
    加其原非當事人之人為當事人者，不在此限；不變更訴訟標
    的，而補充或更正事實上或法律上之陳述者，非為訴之變更
    或追加，民事訴訟法第255條第1項第2、5款、第256條定有
    明文。查原告起訴時，原以戊○○、黃**為被告，依民法第24
    4條第1、4項之規定行使撤銷權，起訴之聲明原為：1.請求
    判決被告戊○○、黃**就被繼承人所遺如附表所示之遺產，於
    民國104年8月25日所為遺產分割協議之債權行為，及於105
    年3月29日所為分割繼承登記之物權行為，均應予撤銷。2.
    被告黃**應將附表所示之不動產於105年3月29日以分割繼承
    為原因之所有權移轉登記予以塗銷，並回復為被告公同共有
    。嗣於111年7月12日具狀追加被繼承人黃盧鶴之法定繼承人
    乙○○、甲○○○、丙○○及丁○○為被告，並變更訴之聲明第1、2
    項為：被告戊○○、己○○、乙○○、甲○○○、丙○○及丁○○間就被
    繼承人黃盧鶴所遺如附表所示之遺產，於104年10月19日所
    為遺產分割協議之債權行為，及於105年3月29日所為分割繼
    承登記之物權行為，均應予撤銷。2.被告己○○應將附表所示
    之不動產於105年3月29日以分割繼承為原因之所有權移轉登
    記予以塗銷，並登記為被告等公同共有。（見本院卷第103
    頁至第105頁）。揆諸前揭說明，原告追加乙○○、甲○○○、丙○○及丁○○為被告，核屬追加訴訟標的必須合一確定之當事人
    及請求之基礎事實同一者，揆諸前揭法條規定，均應予准許
    。
二、被告戊○○、乙○○、甲○○○、丙○○及丁○○（下稱被告戊○○等5人
    ）經合法通知，無正當理由均未於最後言詞辯論期日到場，
    核無民事訴訟法第386條所列各款情形，爰依原告之聲請，
    由其一造辯論而為判決。
貳、實體事項
一、原告主張略以：
(一)被告戊○○尚積欠原告新臺幣(下同)148482元，及其中124488
    元部分，自民國96年2月4日起至104年8月31日止，按年息19
    .71%計算之利息，另自104年9月1日起至清償日止，按週年
    利率14.99%計算之利息。
(二)系爭不動產為被告等之被繼承人之遺產，被告戊○○未向法院
    辦理拋棄繼承，依法與被繼承人之其他繼承人共同繼承系爭
    不動產。然被告戊○○積欠原告債務未清償，卻與其他人就系
    爭不動產達成遺產分割協議，由被告己○○取得系爭不動產，
    上開遺產分割協議形同被告戊○○將其公同共有之財產權利無
    償贈與被告己○○，被告戊○○於上開遺產分割協議後，名下已
    無其他財產，被告戊○○將應繼財產無償移轉予被告己○○，自
    屬有害原告之債權，爰依民法第244條第1項、第4項規定聲
    請撤銷，並聲明：被告戊○○、己○○、乙○○、甲○○○、丙○○及
    丁○○間就被繼承人黃盧鶴所遺如附表所示之遺產，於104年1
    0月19日所為遺產分割協議之債權行為，及於105年3月29日
    所為分割繼承登記之物權行為，均應予撤銷。2.被告己○○應
    將附表所示之不動產於105年3月29日以分割繼承為原因之所
    有權移轉登記予以塗銷，並登記為被告等公同共有。　　　
    　
二、被告己○○則以遺產分割依照近期實務見解為人格權之表徵，
    與民法第244條撤銷訴權不同，且遺產分割協議書因其他子
    女未分擔父母親開銷，而被告己○○負擔照顧父母之開開銷，
    以此作為對價，由被告己○○取得母親遺產全部，故本質上為
    有償行為，自無法依民法第244條主張撤銷。被告乙○○領有
    身心障礙證明，也欠有多間債務、被告甲○○○已出嫁，無力
    照料負擔被繼承人黃盧鶴生前之生活開銷、被告丙○○及被告
    丁○○於其父親黃照文於101年5月過世時尚為未成年人，無力
    負擔被繼承人黃盧鶴之開銷。
三、被告戊○○等五人並未到庭陳述，亦未提出任何書狀表示意見
    。
四、得心證之理由：
(一)按民法第244條第1項之撤銷訴權，依同法第245條規定，自
    債權人知有撤銷原因時起，1年間不行使而消滅。該項法定
    期間為除斥期間，其時間經過時權利即告消滅。此項除斥期
    間有無經過，縱未經當事人主張或抗辯，法院亦應先為調查
    認定，以為判斷之依據。查，本院依職權函查原告自106年1
    月1日起至111年6月13日是否曾調閱系爭不動產之電子謄本
    一情，查得原告最早曾於110年10月15日曾申請調閱系爭不
    動產異動索引及第二類登記謄本，有中華電信股份有限公司
    資訊技術分公司111年6月15日資交加字第1110000486號函暨
    所附地政電子謄本申請紀錄在卷可憑（見本院卷第83頁至第
    87頁），則原告於111年5月24日向本院提起本件訴訟，有本
    院收受原告起訴狀之收狀日期可稽（本院卷第7頁），自未
    逾1年之法定除斥期間，合先敘明。
(二)經查，原告主張被告戊○○尚積欠原告債權本金加計利息合計
    148482元未清償；訴外人黃照文、被告己○○及被告戊○○、被
    告乙○○、被告甲○○○分別為被繼承人黃盧鶴之次男、參男、
    配偶、長男、長女，而次男黃照文先於黃盧鶴死亡，則黃照
    文之應繼分由被告丙○○及被告丁○○代位繼承，是黃盧鶴之全
    體繼承人為被告6人；黃盧鶴過世後遺有如附表所示之遺產
    ，被告6人未拋棄繼承，而以達成遺產協議分割方式，將系
    爭不動產均分由被告己○○單獨取得，並於105年3月39日辦妥
    系爭不動產分割繼承登記之事實，業據其提出臺灣板橋地方
    法院96年度板簡字第4560號宣示判決筆錄及確定證明書(見
    本院卷第13頁至第15頁）為證，並有黃盧鶴除戶謄本、被告
    6人之戶籍謄本、系爭不動產登記謄本、異動索引、嘉義縣
    水上地政事務所111年6月2日嘉上地登字第1110003668號函
    檢附之系爭不動產分割登記資料、家事事件公告、財政部南
    區國稅局被繼承人黃盧鶴遺產稅核定通知書（見本院卷第17
    頁、第35頁至第72頁、第95頁至第101頁）為證，堪信為真
    實。
(三)又依據民法第244條第1、2項所稱之無償或有償行為，是以
    債務人與第三人間之行為有無互為對價關係之給付為其區別
    標準（最高法院101年度台上字第498號判決意旨參照）。債
    權人行使民法第244條規定之撤銷權，以債務人之行為有害
    及債權，為其要件之一。此之所謂害及債權，是指債務人之
    行為，致積極的減少財產，或消極的增加債務，因而使債權
    不能獲得清償之情形（最高法院81年度台上字第207號判決
    意旨參照）。是以，原告得否訴請撤銷被告6人間就系爭不
    動產之遺產分割協議，及塗銷系爭不動產分割繼承登記行為
    ，仍應以被告6人間有無互為對價關係之給付，是否害及債
    權人之債權判斷，以定得否訴請撤銷。又繼承人間之遺產分
    割協議，係公同共有人間就公同共有物所為之處分行為，倘
    全部遺產協議分割歸由其他繼承人取得，對未分割取得遺產
    之該繼承人而言，形式上固具有無償行為之外觀，然而，就
    某一法律行為應屬有償、無償之定性，當以當事人之真意及
    實質內涵而定，不應僅以外觀認定。
(四)本件原告雖主張系爭不動產分割協議及系爭不動產之繼承登
    記均為被告戊○○之無償行為。惟衡諸一般常情，繼承人於分
    割遺產時，往往會考量被繼承人生前意願、繼承人對被繼承
    人之貢獻（有無扶養之事實）、家族成員間感情、被繼承人
    生前已分配予各繼承人之財產（贈與之歸扣）、承擔祭祀義
    務，及子女依自身經濟能力負擔被繼承人配偶扶養義務輕重
    等諸多因素始能達成遺產分割協議。經查：被告己○○主張其
    負擔黃盧鶴之生活照顧責任，除被告己○○於黃盧鶴死亡時為
    40餘歲之中壯年人，衡情有一定之經濟能力。另參以1、黃
    盧鶴之法定繼承人即被告戊○○，既自96年間即積欠原告債務
    ，業如上述，自難認對於其配偶黃盧鶴能給予金錢上之照顧
    。2、被告乙○○為黃盧鶴之長男，於101年4月25日即鑑定領
    有身心障礙手冊，障礙等級為極重度，此有被告乙○○之身心
    障礙手冊影本、長庚醫院診斷證明書、診療病情說明書、出
    院計畫紀錄單、截肢手術同意書、臺中榮民總醫院嘉義分院
    診斷證明書在卷可佐(見本院卷第199頁至209頁)，可知被告
    乙○○為極重度身障人士，衡情自給自足已有困難，尚難認有
    餘力可以扶養母親。3、被告甲○○○、被告丙○○及被告丁○○部
    分，被告甲○○○之戶籍地並未與黃盧鶴相同，且於85年結婚
    及於86年即遷出戶籍，另被告丙○○及被告丁○○部分於黃盧鶴
    死亡時，甫成年或尚未成年，此有被告甲○○○、被告丙○○及
    被告丁○○個人戶籍資料在卷可憑，從戶籍遷徙及年齡觀之，
    被告甲○○○、被告丙○○及被告丁○○未能實際扶養及照顧黃盧
    鶴尚與常情無違。
 (五)從而，堪認被告6人間於黃盧鶴過世後，協議將系爭不動產
    分割歸由被告己○○單獨取得，衡情係考量黃盧鶴生前遺願，
    以及被告己○○確實有支付黃盧鶴生前之照護費用等因素所為
    之協議。是以，系爭不動產分割協議實質上包含黃盧鶴生前
    扶養照護費用之分配結果，雖被告戊○○因協議之結果未能獲
    得系爭不動產之分配，然此協議結果同時免除被告戊○○對黃
    盧鶴照護費用之分擔，而減少消極財產，自非屬於純粹的無
    償行為。從而，原告前揭主張依民法第244條第1項、第4項
    規定請求撤銷系爭遺產分割協議及登記，暨回復原狀，核屬
    無據，為無理由。
五、綜上所述，原告依民法第244條第1項、第4項規定，請求請
    求被告6人間就系爭不動產，1.於104年10月19日所為遺產分
    割協議之債權行為，及於105年3月29日所為分割繼承登記之
    物權行為，均應予撤銷。2.被告己○○應將附表所示之不動產
    於105年3月29日以分割繼承為登記原因之所有權移轉登記予
    以塗銷，並登記為被告等公同共有，均無理由，應予駁回。
六、本件事證已臻明確，兩造其餘之主張、陳述及所提證據暨攻
    擊防禦方法，經本院審酌後，經核與本件判決結果不生影響
    ，爰不一一論駁，附此敘明。
七、訴訟費用負擔之依據：民事訴訟法第78條。　
中　　華　　民　　國　　111 　年　　10　　月　　18　　日
                  臺灣嘉義地方法院嘉義簡易庭
                                  法　官　謝其達
以上正本係照原本作成。
如對本判決上訴，須於判決送達後20日內向本庭（嘉義市文化路
308之1號）提出上訴狀（均須按他造當事人之人數附繕本）。如
委任律師提起上訴者，應一併繳納上訴審裁判費。
中　　華　　民　　國　　111 　年　　10　　月　　18　　日
                                  書記官  李珈慧
附表：
編號 不動產 權利範圍 1 嘉義縣○○鄉○○段000地號土地 1分之1 2 嘉義縣○○鄉○○段000○號建物 門牌號碼：嘉義縣○○鄉○○村0鄰○○000號 1分之1